臺灣高等法院民事判決　　　　　　　　　　　　　　　　九十一年度上易字第四號
　　上　訴　人　乙○○
　　被 上訴 人　甲○○
右當事人間損害賠償事件，上訴人對於中華民國九十年七月三十一日臺灣臺北地方法
院八十八年度訴字第四七九九號第一審所為判決提起上訴，本院判決如左：
    主    文
原判決關於命上訴人給付被上訴人超過新台幣伍萬壹仟陸佰柒拾壹元部分及除確定部
分外訴訟費用之裁判均廢棄。
右廢棄部分，被上訴人在第一審之訴駁回。
其餘上訴駁回。
第一審  (確定部分除外)及第二審訴訟費用由上訴人負擔二分之一，餘由被上訴人負
擔。
    事實及理由
甲、程序方面：
    本件被上訴人經合法通知，未於言詞辯論期日到場，核無民事訴訟法第三百八十
    六條各款所列情形，爰依上訴人之聲請，由其一造辯論而為判決。
乙、實體方面：
一、被上訴人主張：上訴人於民國（下同）八十八年八月十二日中午十二時十五分許
    ，駕駛車牌號碼 CM ─五八三七號自用小客車沿台北市○○路由西往東方向行駛
    ，行經台北市○○路二二四號前，因迴車前未看清有無來車，即遽而迴轉，致撞
    及對向由被上訴人所騎乘沿莊敬路由東往西方向前來之車牌號碼  IHY ─六Ｏ九
    號之機車，造成被上訴人人車倒地，受有顏面撕裂傷、左足擦傷並皮膚缺損、左
    大腿擦傷、右大腿擦傷、左腰挫傷等傷害；詎上訴人於肇事後，對被上訴人不聞
    不問，亦未為任何賠償，爰依侵權行為之法律關係，請求上訴人賠償其所減少之
    薪資所得新台幣  (下同)二十四萬元、醫藥費五萬元、精神賠償十五萬元，日後
    繼續治療費用七萬元，共計五十一萬元。原審判決上訴人應給付被上訴人十二萬
    六千五百四十二元，而駁回被上訴人其餘之訴。上訴人就其敗訴部分提起上訴，
    被上訴人則未聲明不服。被上訴人未於言詞辯論期日到場，惟據其以前於本院準
    備程序到場之答辯聲明為：上訴駁回。
二、上訴人則以：當時係被上訴人無照駕駛，欠缺一般用車人之應變能力，向左閃避
    不當，致向上訴人車道衝撞而來，被上訴人受傷係其自己過失所致，上訴人並無
    過失；且被上訴人當時受傷非常輕微，其所提出之單據，有浮報之嫌；又被上訴
    人自八十八年八月十二日因本案受傷出院後，至同年九月七日始再入院，並住院
    至九月十六日出院，亦難證明與本次車禍有任何因果關係，且其間被上訴人陸續
    進行複診，僅有五次，並非自八月十二日起至九月十六日皆無法工作，原審判決
    上訴人應賠償被上訴人一個月又五日之薪資，亦無理由，另慰撫金請求亦屬過高
    等語資為抗辯。並於本院上訴聲明：(一)原判決不利於上訴人之部分廢棄。(二)右廢
    棄部分，被上訴人在第一審之訴駁回。
三、經查：被上訴人主張上訴人於前開時地駕駛車牌號碼CM─五八三七號自用小客車
    ，與被上訴人騎乘車牌號碼 IHY─六Ｏ九號之機車發生碰撞，致被上訴人受有顏
    面撕裂傷、左足擦傷並皮膚缺損、左大腿擦傷、右大腿擦傷、左腰挫傷之傷害等
    情，業據被上訴人提出台北醫學院附設醫院診斷證明書為證 (見原審八十八年北
    簡調字第四三一號卷第四十三頁 )，並為上訴人所不爭執，堪信被上訴人此部分
    之主張為真正。惟上訴人否認對於本件車禍之發生有過失，認其不應負損害賠償
    責任，並以前開情詞置辯，則本件應予審究之爭點厥為：上訴人就本件車禍之
    發生是否應負侵權行為損害賠償責任？如上訴人應負賠償責任，被上訴人得請
    求之賠償金額為何？被上訴人是否與有過失？茲分述如下：
    (一)上訴人就本件車禍之發生應負侵權行為損害賠償責任：
      1.按汽車迴車前，應暫停並顯示左轉燈光或手勢，看清無來往車輛，並注意行
        人通過，始得迴轉，道路交通安全規則第一百零六條第五款定有明文。
      2.經查：上訴人當時係駕駛自用小客車沿台北市○○路由西往東方向行駛，行
        經莊敬路二二四號前，欲迴車時，其左前車角保險桿與對向由東往西方向之
        被上訴人騎乘之機車左前車頭碰撞之事實，業據兩造於警察局調查時陳述明
        確，並有道路交通事故調查報告表及台北市政府警察局信義分局交通分隊交
        通事故談話紀錄表等影本各一件附卷可稽（見原審卷第二七至二九頁），自
        堪信為真實。依上開道路交通事故調查報告表所附現場圖顯示，肇事後上訴
        人之自用小客車橫跨於莊敬路雙向車道上，左前車角距該道路中央分向線一
        點八公尺，已佔用對向車道，且上訴人於警訊自承：「我欲由西向北並向西
        迴轉，當我車正由西向北迴轉行駛至中心點後，一部沿對向莊敬路東向西行
        駛過來的重機車．．．」等語，足認上訴人於車禍發生時已將車迴轉至往北
        方向，而足妨礙對向直行車輛之通行，顯然上訴人於迴車前未看清無來往車
        輛，遽予迴車，揆諸前開規定，上訴人對於本件車禍之發生即有過失，且其
        過失與被上訴人之受傷間有相當因果關係。本件經原審依上訴人聲請囑託台
        北市車輛行車事故鑑定委員會鑑定系爭車禍肇事責任，嗣再經台北市政府交
        通局覆議結果，亦均認上訴人迴車前未看清確無來車為本件車禍發生之原因
        ，此有台北市車輛行車事故鑑定委員會九十年三月二十八日北鑑審字第九Ｏ
        六ＯＯ六三二ＯＯ號鑑定意見書及台北市政府交通局九十年六月十一日北市
        交鑑意字第五六五七號覆議意見書在卷足參（見原審卷第九四頁至第九九頁
        、第一０七頁至一０八頁）。上訴人雖辯稱當時已停車，等待被上訴人通過
        後，再行迴轉，其無過失等語；惟按汽車欲迴車前，應注意對向直行車輛之
        動態，確定為安全時始可迴轉，而上訴人於本件車禍發生時已開始迴車，有
        如前述，縱上訴人於兩車撞及前已停車，其停車之位置仍足妨礙對向車輛之
        通行，導致本件車禍之發生，故上訴人所辯，即無足採。上訴人對於本件車
        禍之發生，應負過失之侵權行為損害賠償責任。
    (二)如上訴人應負賠償責任，被上訴人得請求之賠償金額：
      按「因故意或過失，不法侵害他人之權利者，負損害賠償責任」；「不法侵害
      他人之身體或健康者，對於被害人因此喪失或減少勞動能力，或增加生活上之
      需要時，應負損害賠償責任」；「不法侵害他人之身體、健康、名譽、．．．
      者，被害人雖非財產上之損害，亦得請求賠償相當之金額」，民法第一百八十
      四條第一項、第一百九十三條第一項、第一百九十五條第一項分別定有明文。
      本件車禍之發生係因上訴人之過失所致，已如前述，上訴人對於被上訴人之損
      害，自應負侵權行為責任。茲就被上訴人得請求之金額，分別審酌如下：
      1.醫療費用部分：
        被上訴人於原審主張其因車禍就醫而支出醫療費用五萬元，並提出醫療費用
        收據、中華國術運動傷害整復協會證明書等影本為證，原審扣除保險理賠之
        金額二萬五千四百三十七元，並駁回國術館一萬八千元及家屬伙食費用二百
        七十五元後，判決上訴人應給付被上訴人七千四百三十五元 (包括病房費差
        額一千八百元、伙食費差額四百五十五元、矽質片費用五千一百八十元   )
        ，上訴人不服，提起上訴 (被上訴人就其被駁回部分未據聲明不服 )。故本
        院就醫療費用部分，僅就上訴人聲明上訴部分之七千四百三十五元予以審酌
        ：
        (1)病房費用差額一千八百元、伙食費差額四百五十五元部分：
          被上訴人因本件車禍，於八十八年九月七日起至同年九月十六日止住院醫
          療，共支出病房費用一萬二千六百元、伙食費用一千六百二十五元，有其
          提出醫療費用收據影本附卷可稽，雖上訴人辯稱被上訴人該次住院與本件
          車禍發生之時間相距一個月，難認與該車禍有何因果關係云云；惟經本院
          依職權向財團法人私立台北醫學院附設醫院查詢，經該醫院檢附被上訴人
          病歷資料及查詢意見會簽表函覆稱：「九月七日住院，因八十八年八月十
          二日至本院外傷之治療，九月七日作補皮手術」，此有該院九十年十一月
          二十九日校附醫歷字第Ｏ五六五號函附卷可參  (詳本院卷第三十三頁)，
          足認被上訴人該次住院係因本件車禍所致，其因住院而支出之病房費及伙
          食費均屬民法第一百九十三條第一項所謂增加生活上之需要，自得向上訴
          人請求賠償。惟其中保險理賠部分，僅就病房費用理賠一萬零八百元，伙
          食費用理賠一千一百七十元等情，業據證人即中央產物保險公司業務員曾
          人益於原審證述明確  (見原卷第五十頁)，故被上訴人主張受有病房費用
          差額一千八百元、伙食費差額四百五十五元之損害部分，應非無據。
        (2)矽質片費用五千一百八十元部分：
          被上訴人主張矽質片係台北醫學院的醫師要伊買來貼在傷口上，撫平傷口
          用的（見原審卷第五七頁），且經原審依職權向財團法人私立台北醫學院
          附設醫院函詢被上訴人之傷勢是否須使用矽質片？經該院答覆稱「用矽質
          片對疤痕的美觀及預後有幫忙」，有該醫院九十年一月二十九日校附醫歷
          字第六四五號函可按（見原審卷第八七頁）；而被上訴人因本件車禍受有
          顏面傷害，已如前述，則使用矽質以撫平傷口，並使疤痕美觀，回復原狀
          ，自有必要，故此部分被上訴人主張因上訴人之侵權行為而增加生活上需
          要，於法並無不合。惟依被上訴人提出福健佳企業有限公司出具之估價單
          所示，矽質片之價格為一千九百八十元 (見原審簡易庭卷第四六頁背面）
          ，並非五千一百八十元，原審雖認矽質片費用為五千一百八十元，惟遍查
          全卷，除證人曾人益於原審八十九年五月九日到庭證稱：「矽膠片沒有醫
          生處方，故不能理賠這部分五千一百八十元之費用」等語外，並無矽質片
          費用為五千一百八十元之憑證，而曾人益係保險公司業務員，其於原審陳
          述保險理賠之範圍，仍係根據被上訴人提出之單據，其上開有關矽質片價
          格之陳述，恐係口誤，自難作為矽質片費用之憑據，故被上訴人此部分之
          損害，應為一千九百八十元。
        (3)綜上，被上訴人就醫療費用所受之損害共計四千二百三十五元(即
          1800+455+1980=4235)。
      2.喪失勞動能力部分：
        (1)被上訴人主張其從事美容業，因本件車禍受傷不能工作，受有損害，業據
          提出在職證明書、薪資證明書等影本各一紙為證，上訴人雖否認在職證明
          書及薪資證明書等私文書之真正，然依上訴人不爭執真正之八十七年度綜
          合所得稅核定通知書影本（見原審卷第三四頁至第三六頁），其中核定課
          稅所得額之細項資料欄所載，被上訴人之薪資來源多為美容業，其於八十
          七年度核定所得總額為五十四萬零六百八十三元，扣除利息部分十三萬八
          千四百四十三元（即35700+2263+27215+73265=138443） 後，為四十萬二
          千二百四十元，除以十二，平均每月之收入為三萬三千五百二十元，堪信
          被上訴人有此工作能力。雖上訴人辯稱車禍係發生於八十八年，而此為八
          十七年度之綜合所得稅核定通知書，應以八十八年度收入為準云云。惟本
          件車禍發生於八十八年八月十二日，當時尚無從核定八十八年度所得總額
          ，故以被上訴人提出八十七年度綜合所得稅核定通知書上記載之所得總額
          核定其工作能力，認被上訴人每月之工作收入為三萬三千五百二十元，客
          觀上尚稱允當，應認上訴人此部分之辯解，委無足採。
        (2)經查：被上訴人自八十八年八月十二日受傷後，於八月十七日、八月十九
          日、八月二十四日、八月三十一日、九月二日均至台北醫學院附設醫院門
          診治療，嗣於八十八年九月七日入院、九月八日手術治療，九月十六日出
          院，有台北醫學院附設醫院診斷證明書影本可憑（見原審簡易庭卷第四三
          頁、四四頁背面），堪信被上訴人自八十八年八月十二日至九月十六日因
          傷不能工作，而受有損害。上訴人雖辯稱被上訴人於本件車禍發生後，至
          同年九月七日始再入院至九月十六日出院止，其間僅陸續進行複診五次，
          並非自八月十二日起至九月十六日皆無法工作云云。惟查被上訴人於八十
          八年八月十二日因本件車禍受有下巴撕裂傷三公分、左足擦傷並皮膚缺損
          、左大腿擦傷、右大腿擦傷、左腰挫傷之傷害等傷勢，又於同年九月七日
          住院進行補皮手術至同年九月十六日出院，且被上訴人該次住院係接續治
          療本件車禍之舊傷，已如前述，足認被上訴人於該次住院前，其所受上開
          顏面傷害尚未痊癒；參諸經驗法則，紫外線、灰塵之侵襲，對顏面疤痕之
          治療均有不良影響，應認被上訴人於其顏面傷害未治癒前，自有無法外出
          工作之正當理由。故被上訴人主張自八十八年八月十二日至九月十六日，
          共一個月又五日不能工作，合計受有薪資損失三萬九千一百零七元（
          33520*5/30+33520=39107），應屬有據。
      3.慰撫金部分：
        被上訴人因本件車禍除受有四肢擦挫傷外，尚有顏面撕裂傷，嗣並因顏面傷
        害入院進行手術，核其為六十七年次之未婚女子，車禍發生時僅二十一歲，
        正值花樣年華，顏面受傷，心情自甚惶恐；且被上訴人之父親已七十餘歲，
        母親及姊妹均領有殘障手冊，家境清寒等情，業據提出中華民國殘障手冊、
        戶口名簿、清寒證明書可稽（見原審簡易庭卷第四０頁至第四二頁）。又被
        上訴人須負起家庭生活重擔，其擔憂受傷期間，家中經濟來源匱乏，精神上
        確受有相當痛苦。再參酌被上訴人從事美容業，每月收人三萬餘元，而上訴
        人係在觀光飯店任職廚師，每月收入約四萬元（見本院卷九十一年一月二十
        九日言詞辯論筆錄），故認被上訴人主張之慰撫金以六萬元為適當。
      4.綜上，被上訴人因本件車禍所受之損害為十萬三千三百四十二元(即
        4235+39107+60000=103342 )。
    (三)被上訴人就本件車禍之發生與有過失：
      1.按「損害之發生或擴大，被害人與有過失者，法院得減輕賠償金額，或免除
        之」，民法第二百十七條第一項有明文。
      2.上訴人一再辯稱被上訴人無照駕駛，且向左閃避不當，為有過失等語。查本
        件車禍發生之現場為雙向車道，各向車道路寬均為七點九公尺，被上訴人騎
        乘機車與上訴人所駕汽車碰撞後，被上訴人之機車倒地，其刮地痕往右長達
        七點九公尺，且刮地痕之始點距離該路段中央分向線僅三公尺，而上訴人之
        自用小客車橫跨於對向車道，其左前車角距分向線一點八公尺，此有道路交
        通事故調查報告表所附現場圖在卷足憑 (見原審卷第二十七頁 )，以被上訴
        人行進方向之車道寬達七點九公尺觀之，足認被訴人當時未靠右行駛甚明。
        參以被上訴人於警察局調查時自承：「我看前方有部自小客貨車橫越在路中
        央，擋住我前方行進路線，我欲往左行駛閃避，但該車之左前車角仍與我車
        左前車頭撞及，．．．，我沒有考駕照」等語，此有台北市政府警察局信義
        分局交通分隊交通事故談話紀錄表影本一紙附卷可稽 (見原審卷第二十九頁
        背面) ；依車禍發生前兩造行進方向之相關位置觀之，上訴人駕車在被上訴
        人之左前方，衡諸經驗法則，被上訴人理應向右閃避，始能避免與上訴人之
        汽車碰撞，惟被上訴人竟向左閃避，顯然其欠缺一般駕車人之應變能力，致
        見上訴人之汽車擋住其前方行進路線時，即驚慌失措，而閃避失當發生碰撞
        ，故本件車禍固因上訴人迴車前疏於注意確無來車，肇致本件車禍，惟被上
        訴人騎乘機車，未靠右行駛，且無照駕駛，欠缺一般駕車人之應變能力而閃
        避不當，同有過失；上訴人此部分辯解，應屬有據，堪予採取。本院經斟酌
        肇事雙方過失責任之輕重，認應減輕上訴人肇事責任二分之一為適當。
四、縱上所陳，被上訴人基於民法第一百八十四條第一項、第一百九十三條第一項、
    第一百九十五條第一項侵權行為之法律關係，請求上訴人給付五萬一千六百七十
    一元（即103342*1/2=51671）之損害賠償，為有理由，應予准許，此部分原審判
    命上訴人給付，並非無據，上訴人上訴意旨指摘原判決此部分不當，求予廢棄改
    判，核無理由，應予駁回其上訴。至逾此部分之請求，尚屬無據，原審判命上訴
    人給付，即有未當，上訴人上訴意旨，求予廢棄，核有理由，爰由本院將原判決
    此部分廢棄，改判如主文第二項所示。
五、本件為判決基礎之事證已臻明確，經逐一審酌兩造歷審所提攻擊、防禦方法，均
    與前開結論無礙，爰不再一一論述，並此敘明。
六、據上論結，本件上訴為一部有理由，一部無理由，依民事訴訟法第四百四十九條
    第一項、第四百五十條、第四百六十三條、第三百八十五條第一項前段、第七十
    九條但書，判決如主文。
中　　　華　　　民　　　國　　九十一　　年　　　二　　  月　　  五　　  日
                              民事第十六庭
                            　　　審判長法  官　阮  富  枝
                          　　　　　　　法  官　林  麗  玲
                          　　　　　　　法  官　吳  麗  惠
右正本係照原本作成。
不得上訴。
中　　　華　　　民　　　國　　九十一　　年　　　二　　  月　　  五　　  日
　　　　　　　　　　　　　　　　　　　　書記官  陶  美  玲
